臺中高等行政法院判決
　　　　　　　　　　　　　　　　　94年度訴字第00204號
　　　　　　　　　　　　　　　.
原　　　告　宇烽企業股份有限公司
代　表　人　甲○○
被　　　告　苗栗縣政府
代　表　人　乙○○
訴訟代理人　丙○○
上列當事人間因工廠管理輔導法事件，原告不服經濟部中華民國
94年2月15日經訴字第09406122160號訴願決定，提起行政訴訟，
本院判決如下︰
　　主  文
原告之訴駁回。
訴訟費用由原告負擔。
　　事  實
一、事實概要：緣原告前經經濟部於民國63年2月依當時工廠登
    記設立登記規則，核准於苗栗縣後龍鎮○○街207 之3號設
    立工廠（廠名為宇烽企業股份有限公司），主要產品為植物
    性食用油、豆粉、豆餅、脫脂米糠、水泥磨石地磚，並領有
    該部所核發工證（臺建）字第壹參玖柒玖之參號經濟部工廠
    登記證（工廠登記編號00-000000-00）。期間被告機關曾多
    次派員到前開廠址訪查，發現該工廠已呈現停工狀態。嗣原
    告於92年5月7日依新頒工廠管理輔導法規定向被告機關申請
    換證，並經被告機關於92年5月9日以府建工字第0920200321
    號函准予換證（證號為00-000000-00工廠登記證）。嗣被告
    機關所屬人員與苗栗縣後龍鎮公所所屬人員，於92年6月24
    日一同前往原告工廠所在地實地查訪，查獲原告所申准設立
    之工廠，其廠房破損，廠房內機械設備腐蝕不堪使用，呈停
    工歇業狀態，除當場製作工廠營運狀況（工廠校正）實地訪
    查紀錄表及拍照存證外，並將勘查之結論，於92 年7月28日
    以府建工字第0920073241號函通知原告。被告機關乃於93年
    3月16日以府建工字第0930025748號公告，以原告之工廠有
    歇業之事實，依工廠管理輔導法第20條規定，為註銷其工廠
    登記及工廠登記證之處分，並再於93年4月8日以府建工字第
    0930034731號函檢附前揭公告及公告註銷名冊影本通知原告
    。原告不服，提起訴願，遭訴願決定駁回，遂提起本件行政
    訴訟。
二、兩造聲明：
    (一)原告聲明求為判決：訴願決定及原處分均撤銷。
    (二)被告聲明求為判決：原告之訴駁回。
三、兩造之陳述：
    (一)原告主張之理由：
    1.原處分所謂「廠地荒蕪，廠房及機械設備腐蝕不堪使用」
      乙節，並非實在：原告為正當經營業績甚佳之公司，從事
      大宗物質黃豆加工，製成黃豆油、黃豆粉。當時威權時代
      黨國不分，全國植物油業進口黃豆原料，須由國民黨黨營
      事業中華貿易開發股份有限公司 (下稱中華開發公司)獨
      家代辦開發國際信用狀代理進口黃豆，由經濟部擔保。中
      華開發公司代理進口黃豆全部存放民間油業和信興公司台
      南新營倉庫。63年所存放之黃豆遭和信興公司盜賣虧損60
      餘億元，中華開發公司為黨營事業，將虧損轉為國庫虧損
      。財政部則以行政命令向黃豆業者徵收平準基金，原告被
      徵收三千餘萬元，致週轉不靈無法營運。植物油業除少數
      三、五家外全數倒閉。我們這些廠商都是威權時代黨國不
      分的受害者，當年原告曾邀請十多位立法委員聯名向行政
      院陳情，應予原告行政救濟。數十年來原告處理私有土地
      ，行庫債務皆清償，72年起曾將廠房出租求生存，有資料
      可稽。工廠出租作倉儲使用及自作倉儲使用，被告機關惡
      意認定「荒蕪」與事實不符，亦即廠房出租或自用均作倉
      儲使用。原廠房作倉儲使用，不能視為停工。系爭廠房於
      84年間收回經營廢棄物化製廠，因遭被告打壓而作不起來
      ，自85年起即無營運，屬有正當理由停工。
    2.原處分所稱「供電設備拆卸」乙節，查原告供電設備（高
      壓用電部份）幾經遭竊，電線、電纜、變壓器均被偷竊，
      有警察機關紀錄可稽，可向苗栗縣警察局後龍分駐所查詢
      ，並非自行將供電設備拆卸。被告機關不察，所謂現場勘
      察結果，完全與事實不符，明顯違反公務人員法。又被告
      未依行政程序法第103條之規定給予原告陳述意見，即逕
      行處分，亦明顯違法。
    3.苗栗縣政府工商課對正當商人打壓，包庇違法者。原告十
      多來被苗栗稅捐稽徵處前兩任財產稅課課長張正雄、黃運
      水兩人非法加徵原告後龍工廠地價稅（訴願狀已呈明），
      原告於89年呈文前財政部邱正雄部長舉發苗栗縣稅捐處包
      庇其管轄之新竹玻璃苗栗工廠閒置十餘年，廠內一無所有
      ，仍可以工業用地稅率課徵地價稅，官商包庇特權案。財
      政部於90年修改土地稅法施行細則第14條條文「前項第二
      款停工或停止使用逾一年之土地，如屬工業用地，其在工
      廠登記證未被工業主管機關註銷，且未變更供其他用途使
      用前，仍繼續按特別稅率計徵地償稅」。新竹玻璃公司苗
      栗工廠於91年出售給慈濟佛教團體建醫院，工廠登記證自
      動繳銷，迄今無任何建設。而被告機關於93年3月公告一
      次註銷53家停工一年以上之工廠登記及工廠登記證，原告
      名列第一家。因停工工廠被註銷工廠登記及工廠登記證以
      後，廠地地價稅將改為一般用地稅率課徵，如要註銷工廠
      登記證，早在新玻公司72年違法冒貸，負責人坐牢，其工
      廠停工一年後即應註銷，為何在停工18年，待其廠地出售
      自動繳銷工廠登記證後，苗栗縣政府工商課才對其他停工
      工廠展開註銷工廠登記及工廠登記證之行動，故被告明顯
      違法。
    4.程序部分：被告承辦人丙○○至現場勘查，有無奉令或簽
      准程序？事前應行文通知原告及有關機關會勘，現場應作
      紀錄。丙○○單獨勘查，公務員不依法令行政，顯然有瑕
      疵，所拍照片公信力存疑。且工廠管理輔導法第20條規定
      「有正當理由者」不視為歇業。被告機關在作處分前應請
      當事人陳述有無「正當理由」，未經此程序即行處分，處
      分顯然不當違法。
    5.綜上，工廠停止營運必有困難，當事人設法謀求復工，政
      府應該輔導復工，斷無註銷工廠登記及工廠登記證之理。
      原告換發新工廠登記證不到一年即被註銷，原計劃於93年
      5月以後整修廠房作倉儲業，不料3月總統選舉後不斷抗爭
      ，總統就職前治安空洞，工廠4月4日被竊盜集團以怪手機
      器將1500坪廠房夷為平地，全部機器設備、屋頂木樑、鋼
      樑被拆走，已向警察局後龍分駐所報案，迄今無下文。89
      年立法院過行政訴訟，改由最高行政法院審判，原告稅務
      訴訟案經行政訴訟判決勝訴，請判決如訴之聲明。
    (二)被告答辯之理由：
    1.緣原告工廠前負責人陳治平向法院標購坐落後龍鎮○○里
      ○○街207之3號（土地坐落：後龍鎮○○段田心子小段
      141-5地號等十筆都市計畫工業區土地），原大德源實業
      股份有限公司財產，於60年3月31日經台灣省政府前建設
      廳建一字第27367號文核准設立，60年4月25日工廠開工登
      記，領有工證（臺建）字第13979號工廠登記證，主要產
      品花生油、黃豆油、菜子油、米糠油、豆粉、豆餅等之製
      造、加工業務。61年10月19日建一字第109857號核准變更
      負責人為朱玖瑩，62年5月4日建一字第52547號核准變更
      負責人為甲○○（即原告代表人），嗣63年2月13日建一
      字第18185號核准變更增加機器設備及產品：水泥磨石地
      磚。90年3月14日工廠管理輔導法公布施行，該廠依工廠
      管理輔導法第33條規定，於92年5月7日申請換證，換發編
      號：00－000000號新工廠登記證。
    2.原告廠地面積13,890平方公尺，於88年10月、89年10月及
      90年5月先後向被告工業主管單位提出申請：「工廠用地
      按核定規畫使用」證明文件，為瞭解該廠營運狀況，經勘
      查發現：(一)該廠廠地荒蕪、廠房及機械設備腐蝕不堪使用
      ，廠區內尚存部份產品（地磚）零亂置放，全廠呈停工狀
      態，並無從事物品製造、加工之事實及營運跡象。(二)請公
      所於九十年度辦理工廠營運調查校正時依規定確實調查以
      符實際。又該廠之供電設備（電錶）經90年5月8日現場勘
      查業已拆卸。（說明：因每次勘查結論類同故予節錄）。
    3.依前揭勘查紀錄，該廠事實上停工已超過一年以上，92年
      6月被告辦理工廠校正營運調查期間，原告於92年6月17日
      循往例至後龍鎮公所，要工廠營運（工廠校正）調查員提
      供營運調查表填報校正資料，並要求於工廠登記證上鈐蓋
      校正章，（即原告認為：若於工廠登記證上蓋校正章後，
      即表示該工廠仍繼續在從事物品製造、加工行為，依原核
      定規劃使用），被告為落實工廠營運調查校正資料之完整
      及正確性，對於是否仍在從事物品製造、加工之事實存有
      疑慮之工廠，於校正期間派員至廠區勘查處理，原告持工
      廠登記證至後龍鎮公所要求核章未果，轉向被告，雖經被
      告委婉解釋，惟不被原告接受，當即告知於92年6月24 日
      下午2時30分會同公所調查員及原告至該廠勘查校正。當
      日現勘後作成記錄：廠房破損、廠房內機械設備腐蝕不堪
      使用，呈停工歇業狀態，已無製造、加工物品之事實，並
      擬列入公告註銷名冊。依92年工廠校正調查作業流程係屬
      無法校正之工廠，不可於工廠登記證上蓋校正訖章。並將
      不予核蓋校正訖章之原因以92年7月28日府建工字第
      0920073241號函復原告。
    4.按工廠管理輔導法第20條規定：工廠歇業者，應將工廠登
      記證繳銷；其不繳銷者，由主管機關公告註銷之。工廠有
      下列情形之一者，視同歇業：一、有事實足以認定工廠已
      停工超過一年者。但工廠有正當理由無法復工，報經主管
      機關核准者，不在此限。二、工廠主要生產設備已搬遷，
      經主管機關認定無繼續製造、加工之事實者。
    5.88年至92年五年間，被告先後至該廠作定期或不定期之勘
      查，每次現勘發現該廠皆大門深鎖，並無作業員工在該廠
      從事物品製造、加工之事實，全廠呈停工狀態，廠區內毫
      無營運跡象。被告為更確認該廠營運實況，以92年7月24
      日府建工字第0920072583號函請財政部台灣省中區國稅局
      提供該工廠自88年起至92年間各年各期申報繳納營業稅、
      地價稅、房捐稅及各年各項產品產銷及存貨憑證等之相關
      資料參考，嗣經該分局92年8月4日中區國稅苗縣三字第
      0920014480號函檢附相關稅捐資料：該廠除台電公司91年
      1月2日（收據）設備維持費應繳總金額：22,248元外，其
      餘無法證明該廠有營運記錄，足證原告之工廠事實上停工
      已超過一年以上。
    6.經濟部工業局為調查台閩地區辦理工廠登記之工廠營運實
      況，按期按年辦理工廠校正暨營運調查，被告辦理92年工
      廠校正營運調查時（資料時間：91年1月至12月），原告
      工廠停工超過一年以上（歇業），被告依據工廠管理輔導
      法第20條規定，於93年3月16日府建工字第0930025748號
      公告註銷其工廠登記及工廠登記證，以93年4月8日府建工
      字第0930034731號函公示送達。
   7.按工廠管理輔導法第18條規定：主管機關基於健全工廠管
      理、維護公共利益或因應國際公約、協定之需要，得通知
      工廠申報或提供有關資料。必要時，並得派員進入工廠調
      查，工廠不得規避、妨礙或拒絕。被告為瞭解原告公司之
      營運狀況被告分別於88年11月17日、89年10月18日、90年
      5月8日及92年6月24日勘查皆依規定函請原告或與原告及
      後龍鎮公所人員會同辦理作成勘查紀錄及拍照存證，原告
      指陳被告未通知渠而單獨勘查顯非事實。
    8.又原告指陳未經告知當事人陳述有無正當理由即處分原告
      乙節。按行政程序法第103條第1項規定有下列各款情形之
      一者，行政機關得不給予陳述意見之機會：一、大量作成
      同種類之處分．．．五、行政處分所根據之事實，客觀上
      明白足以確認者。查被告辦理92年度工廠校正暨營運調查
      公告註銷合計53家，本案原告之工廠登記及工廠登記證被
      公告註銷即為其中之一，視同大量作成同種類之處分。又
      自88年至92年6月24日工廠校正營運調查前，屢經勘查該
      廠廠地荒蕪、廠房破損、廠房內機械設備腐蝕不堪使用、
      仍呈停工狀態、供電電錶拆卸、並無生產營運跡象，被告
      處分原告，客觀上明白足以確認，為不爭之事實。
    9.據原告指稱該工廠之「廠房及生產機械設備及電力」業已
      拆除夷平，被告94年5月27日至現場勘查拍照，原工廠登
      記事項業已消失，實已喪失工廠登記要件。
    10.綜上，原告工廠因已歇業（停工超過一年以上）並無繼續
      從事物品製造、加工之事實，原告所陳各節顯非事實，故
      無所謂處分程序有瑕疵、或處分未列法律依據等之疑慮與
      爭議，被告依據工廠管理輔導法第20條之規定予以公告註
      銷其工廠登記及工廠登記證，依法並無不合，原告提起行
      政訴訟顯無理由，請依法駁回其訴。
  　理  由
一、按「工廠歇業者，應將工廠登記證繳銷；其不繳銷者，由主
    管機關公告註銷之。工廠有下列情形之一者，視同歇業：一
    、有事實足以認定工廠已停工超過一年者。但工廠有正當理
    由無法復工，報經主管機關核准者，不在此限。二、工廠主
    要生產設備已搬遷，經主管機關認定無繼續製造、加工之事
    實者。」為工廠管理輔導法第20條所明定。
二、本件被告機關以原告之工廠停工超過一年以上，視同歇業，
    依首揭法條規定，乃以公告方式而為註銷其工廠登記及工廠
    登記證之處分。原告不服，主張其係將工廠出租為倉儲使用
    ，並非如被告機關所述為荒蕪之地且該廠房之供電設備係因
    遭人破壞，尚未修復而已，被告機關之現場勘查結果，與事
    實有違。原告之工廠既出租為倉儲使用，且電力設備遭竊，
    均有正當理由，不應視同歇業。且被告作成處分前，未給予
    原告陳述意見之機會，亦有違反行政程序法第102條之規定
    云云，資為爭議。
三、經查，原告前經經濟部於63年2月依當時工廠設立登記規則
    ，核准於苗栗縣後龍鎮○○街207之3號設立工廠，主要產品
    為植物性食用油、豆粉、豆餅、脫脂米糠、水泥磨石地磚。
    自86年起至90年止被告機關曾多次派員到前開廠址訪查，發
    現該工廠已呈現停工狀態。嗣被告機關與苗栗縣後龍鎮公所
    所屬人員，再於92年6月24日一同前往原告工廠所在地實地
    查訪，查明原告所申准設立之工廠，其廠房破損，廠房內機
    械設備腐蝕，不堪使用，呈歇業狀態，此有被告機關所檢送
    被告機關86年9月5日86府建二字第104799號函、88年11月17
    日88府建二字第8800098434號函、89年10月18日苗栗縣89年
    度工廠校正暨營運調查複查紀錄、經原告簽名之90年5月8日
    「宇烽企業股份有限公司申請核發工廠依照原核准規劃使用
    證明案會勘記錄」及現場照片6張、90年5月28日90府建工字
    第9000046286號函、92年6月24日工廠營運狀況（工廠校正
    ）實地訪查紀錄表及現場照片12張及92年7 月28日府建工字
    第0920073241號函附於原處分卷及訴願卷可稽。原告雖主張
    該廠地已出租為倉儲用地等語，惟依原告於訴願時所提出其
    與庚茂實業有限公司於74年4月20日所簽定廠房租賃契約書
    觀之，該租賃期間係自74年6月1日起至79年5 月31日止。且
    由前揭被告機關86年9月5日86府建工字第104799號函說明二
    略載「．．．派員勘查當時工廠原有機器設備，電力設施等
    尚存在，現場尚有部份產品（地磚），目前呈停工狀態，惟
    未申辦工廠停工報告．．．」88年11月17 日88府建工字第
    8800098434號函說明二略載「貴公司坐落於後龍鎮○○街
    207之3號工廠廠地．．．目前廠地荒蕪，廠房內堆置老舊機
    器尚存部份產品（地磚）全廠呈停工狀態．．．」89年度工
    廠校正暨營運調查複查紀錄記載「二、工廠名稱：宇烽企業
    股份有限公司（工廠）。三、廠址：後龍鎮○○里○○路
    207之3號．．．五、結論﹕一、依現場勘查結果該廠地荒蕪
    廠房及機械設備腐蝕不堪使用，全廠呈停工狀態且無生產營
    運跡象。」90年5月8日宇烽企業股份有限公司申請核發工廠
    依照原核准規畫使用證明案會勘記錄所載「結果：一、本案
    經現場勘查結果、廠地荒蕪、廠房破損、廠房內機械設備腐
    蝕不堪使用目前仍停工狀態，尚存部分產品（地磚）零亂置
    放、目前並無生產營運跡象。供電（電錶）已拆卸．．．」
    及當日現場拍攝照片6張所示，廠房內機械設備均已腐朽，
    不堪使用，廠房屋頂殘破不堪、廠房內雜亂，廠房外野草叢
    生。90年5月28日90府建工宇第9000046286號函說明二略載
    「．．．96年5月8日勘查結果：廠地荒蕪，廠房內機械設備
    腐蝕不堪使用，仍呈停工狀態，尚存部分產品（地磚）零亂
    放置，供電電錶已拆卸，並無生產營運跡象，目前無作非工
    業使用，閒置中。」92年6月24日工廠營運狀況（工廠校正
    ）實地查訪紀錄表略載「廠房破損、廠房內機械設備腐蝕不
    堪使用，呈停工歇業狀態，已無製造加工之事實。」及當日
    現場照片12張所示內容，原告所設之工廠大門鐵門已生銹，
    廠房之屋頂及玻璃殘破不堪，廠房內之機械設備閒置一旁，
    廠房內雜草遍生，並無工作人員在現場操作機器生產產品，
    廠房外容器腐蝕痕跡甚深，樹木及野草蔓延四處，整座廠房
    幾如廢墟等等以觀，顯見原告之工廠自86年起即已停止生產
    產品，而呈停工狀態。原告亦自認於84年間即將廠房收回經
    營廢棄物化製廠，並自85年起停工未再營業。原告主張該廠
    地均係作為倉儲用地，尚非可採。況縱如原告所稱有將該廠
    地出租作為倉儲之用，亦屬非其所登記之生產事項，亦不影
    響其停工事實之認定。是原告之工廠停工已超過一年以上之
    事實，洵堪認定。準此，原告之工廠已呈歇業狀態，被告依
    首揭法條規定，所為註銷其工廠登記及工廠登記證之處分，
    並無不合。次查，原告主張其係因被告之打壓而停工，惟其
    並未能具體舉證以實其說，原告復主張其電力設備遭竊，有
    正當理由無法復工，惟依工廠管理輔導法第20條第2項第1款
    但書之規定，若有正當理由無法復工，亦應報經主管機關核
    准，原告自陳並未依此規定報請核准，是其主張有正當理由
    而停工，亦不足採。再者，本件被告自86年至92年間因原告
    之申請多次派員前往原告之廠房勘查，於勘查時亦有通知原
    告及後龍鎮公所派員會同勘查，此有被告89年10月13日89府
    建工字第8900086445號、90年5月1日90府建工字第
    9000035995號函等件附於原處分卷可稽，況被告亦得依工廠
    管理輔導法第18條第2項之規定派員前往勘查。而其勘查結
    果原告之廠房破損、廠房內機械設備腐蝕不堪使用，呈停工
    歇業狀態，已無製造加工之事實，已如前述，被告依此作成
    處分已符合行政程序法第103條第5款「行政處分所根據之事
    實，客觀上明白足以確認者」之規定，無須給予原告陳述意
    見之機會，自無違反行政程序法第102條之規定。是原告主
    張被告至原告工廠勘查及所作成之處分，未依法定程序顯屬
    違法，即非可採。
四、綜上所述，原告上開主張，均不足採。從而，被告所為之處
    分核無違誤，訴願決定遞予維持，亦無不合，原告仍執前詞
    訴請撤銷，為無理由，應予駁回。至兩造其餘之主張，與本
    件判決之結果無影響，毋庸逐一加以論述，附此敘明。
五、據上論結，本件原告之訴為無理由，依行政訴訟法第195條
    第1項後段、第98條第3項前段，判決如主文。
中　　華　　民　　國　　94　　年　　7　　月　　20 　　日
                第三庭審判長法  官　沈　應　南
                            法  官　許　武　峰
                            法  官　林　秋　華
以上正本證明與原本無異。
如不服本判決，應於判決送達後20日內向本院提出上訴書狀，其
未表明上訴理由者，應於提起上訴後20日內向本院提出上訴理由
書（須依對造人數附具繕本）；如於本判決宣示或公告後送達前
提起上訴者，應於判決送達後20日內補提上訴理由書（須附繕本
）。未表明上訴理由者，逕以裁定駁回。
提起上訴應預繳送達用雙掛號郵票390元（34元及5元郵票各10份
)。
中　　華　　民　　國　　94　　年　　7　　月　　20 　　日
                            書記官　王　百　全
